臺灣高等法院刑事判決　　　　　　　　94年度上易字第1334號
上　訴　人　臺灣新竹地方法院檢察署檢察官
被　　　告　乙○○
上列上訴人因被告詐欺案件，不服臺灣新竹地方法院93年度易字
第511號，中華民國94年7月11日第一審判決（起訴案號：臺灣新
竹地方法院檢察署92年度調偵字第70號），提起上訴，本院判決
如下：
    主  文
上訴駁回。
    理  由
一、本件公訴意旨略以：被告乙○○明知新竹縣寶山鄉○○○段
    29-4、33、316（起訴書誤載為315，業經檢察官當庭更正）
    、328-3、788、788-2、789及790 等地號土地上設置之棄土
    場，為其弟曾文賢（經檢察官不起訴處分確定）與黃沛峰於
    民國86年11月10日向起造人楊德雄買受而取得經營管理權，
    並於86年11月12日由曾文賢、黃沛峰將前述棄土場之傾倒棄
    土權以為期16個月、價值新臺幣（下同）3800萬元出租予楊
    慶順，惟因楊慶順無力支付上述租金金額，遂經過被告之介
    紹改由楊慶順之表弟即告訴人甲○○承接，並於87年3 月25
    日由告訴人與曾文賢、黃沛峰等人簽訂前述棄土場之合作經
    營契約，約定由告訴人取得16個月之棄土傾倒權。被告見有
    機可趁，竟意圖為自己不法之所有，明知自己並無前述棄土
    場經營管理之股東權，乃於87年4月4日，出具「退股認證書
    」，向告訴人佯稱其有該棄土場經營管理股東權的1/3 權利
    ，願以450萬元出售，使告訴人陷於錯誤，同意受讓該1/3股
    權，約定除由告訴人當場交付現金1 萬元並以先前被告積欠
    告訴人43萬元債務作價抵付外，另簽發付款人為新竹區中小
    企業銀行，支票號碼依序為AA0000000、AA0000000、 AA000
    0000、AA0000000、AA0000000、AA0000000、AA0000000、發
    票日依序各為87年4月30日、87年5月15日、87年5 月31日、
    87年6月30日、87年7月31日、87年7月31日、87年7月31日，
    面額依序各為6 萬元、25萬元、25萬元、50萬元、30萬元、
    10萬元、10萬元合計156萬元之支票7紙交付被告收執。其餘
    250 萬元則待前述棄土場取得雜項執照後再交付。惟因被告
    又於87年4 月16日以該棄土場原起造人楊德雄之代理人之身
    分，將前述棄土場之傾倒棄土權，以600 萬元之代價，全部
    出賣予趙世榮，並自趙世榮處收取200 萬元簽約金而為告訴
    人查覺並認所受讓之股權已無實質利益，遂停止前述票號AA
    062064、AA0000000、AA0000000、AA0000000等4張支票之支
    付，合計被告共詐得告訴人57萬元之款項，及詐得43萬元免
    除債務之不法利益，而認被告涉有刑法第339條第1、2 項之
    詐欺取財、詐欺得利罪嫌等語（起訴書所引起訴法條僅為刑
    法第339條第1項詐欺取財罪名，嗣經公訴檢察官補正引用同
    法第339條第2項詐欺得利罪名）。
二、按犯罪事實應依證據認定之，無證據不得認定犯罪事實。刑
    事訴訟法第154條第2項定有明文。刑法第339條第1項詐欺取
    財罪之成立，係以意圖為自已或第三人不法之所有，而以詐
    術使人將本人或第三人之物交付為要件。而所謂以詐術使人
    交付，必須使人因其詐術而陷於錯誤，若其所用方法，不能
    認為詐術，亦不致使人陷於錯誤，即不構成該罪（最高法院
    40年臺上字第260 號判例參照）。而告訴人之告訴，係以使
    被告受刑事訴追為目的，是其陳述是否與事實相符，仍應調
    查其他證據以資審認（最高法院52年臺上1300號判例意旨參
    照）。次按認定不利於被告之事實須依積極證據，苟積極證
    據不足為不利於被告事實之認定時，即應為有利於被告之認
    定（最高法院30年上字第816 號判例意旨參照）；認定犯罪
    事實所憑之證據，雖不以直接證據為限，間接證據亦包括在
    內；然而無論直接或間接證據，其為訴訟上之證明，須於通
    常一般之人均不致有所懷疑，而得確信其為真實之程度者，
    始得據為有罪之認定（最高法院76年臺上字第4986號判例意
    旨參照）；犯罪事實依法應依證據認定之，不得僅以被告之
    反證不成立，持為認定犯罪之論據；事實審法院對於證據之
    取捨，依法雖有自由判斷之權，然積極證據不足證明犯罪事
    實時，被告之抗辯或反證縱屬虛偽，仍不能以此資為積極證
    據應予採信之理由，最高法院21年上字第474 號、30年上字
    第482 號亦著有判例；檢察官對於起訴之犯罪事實，倘其所
    提出之證據，不足為被告有罪之積極證明，或其指出之證明
    方法，無從說服法院以形成被告有罪之心證，基於無罪推定
    之原則，自應為被告無罪判決之諭知（最高法院92年臺上字
    第128號判例意旨參照）。
三、公訴人認被告涉有前揭詐欺取財、詐欺得利罪嫌，係以：被
    告不利於己之供述、告訴人甲○○之指訴、證人曾文賢、黃
    沛峰、楊慶順、趙世榮之證述等為主要論據。
四、訊據被告乙○○固不否認曾於87年4月4日出具「退股認證書
    」，而將己有棄土場1/3乾股之股權以450萬元轉讓予告訴人
    ，並確獲告訴人免除43萬元債務，及收受告訴人所交付之現
    金1萬元、支票7張，支票已兌現3 張合計56萬元等事實，惟
    堅詞否認有何詐騙告訴人之犯行，辯稱：伊確實在棄土場有
    1/3 乾股，因伊居間介紹楊慶順、告訴人向曾文賢買受棄土
    場經營權，並由楊慶順出面簽約，原先曾文賢開價4 千多萬
    元，是伊將價格談成3800萬元，中間近1000萬元的差價，伊
    有獲楊慶順、告訴人同意占1/3乾股，伊將1/3股權出讓予告
    訴人後，因告訴人款項未全部付清即在外宣稱要排除伊在棄
    土場的經營，將不會讓交付伊之支票兌現，伊認為出售告訴
    人之1/3股權還在，遂又在87年4月16日以楊德雄代理人之身
    分，將前述棄土場之傾倒棄土權1/3股權，以600萬元之代價
    ，出賣予趙世榮，伊有跟趙世榮說伊就棄土場只有1/ 3的股
    份，並有拿與告訴人簽立的退股認證書給趙世榮看，趙世榮
    表示沒有關係，仍以600萬元受讓等語。
五、經查：
  (一)本件新竹縣寶山鄉○○○段29-4、33、316、328-3、788 、
    788-2、789及790 等地號土地係訴外人葉嚴志、張國揚所共
    有，葉嚴志、張國揚於86年11月1日將前開8筆土地委託證人
    楊德雄全權代理土地出賣、合作經營及簽訂契約等相關事宜
    ，雙方並簽立「土地委託書」；嗣證人楊德雄於前開土地上
    設置寶山棄土場，並於86年11月10日將棄土場之經營管理權
    以3500萬元出讓予證人曾文賢、黃沛峰，雙方並簽立「寶山
    棄土場承做經營契約書」；證人曾文賢及黃沛峰再於86年11
    月12日透過被告之介紹以東昇企業名義將前述棄土場之傾倒
    棄土權以為期16個月、3800萬元租金出租予證人楊慶順擔任
    負責人之山大開發有限公司，雙方並簽立「寶山棄土場合作
    契約書」；惟因證人楊慶順無力支付上述租金，遂經過被告
    之介紹改由告訴人承接，並於87年3 月25日由告訴人與證人
    曾文賢、黃沛峰等人簽訂前述棄土場之合作經營契約，約定
    由甲○○取得16個月之棄土傾倒權，雙方並簽立「寶山棄土
    場合作契約草約」；嗣被告以其具有棄土場1/3 股權為由，
    將棄土場1/3股權以450萬元價格出售予告訴人，被告並簽立
    「退股認證書」予告訴人，而自告訴人處取得合計57萬元之
    現金及票款、免除43萬元債務；嗣被告又以證人楊德雄之代
    理人身分將棄土場1/3股權以600萬元出售予證人趙世榮，並
    收受趙世榮所交付之200 萬元，雙方並簽立「合夥經營契約
    書」等事實，為被告所不否認，並經告訴人指訴、證人楊德
    雄、楊慶順、曾文賢、黃沛峰、趙世榮證述，復有土地委託
    書、寶山棄土場承做經營契約書、寶山棄土場合作契約書、
    寶山棄土場合作契約草約、退股認證書、收據、新竹國際商
    業銀行存摺支存臨時對帳單列印表、支存退票明細表、合夥
    經營契約書等附卷足憑（見89年度偵字第5720號卷【下稱第
    5720號卷】第108至126頁、第204至206頁、第224至232頁）
    ，堪信為真實。
  (二)茲應審究者係被告就該棄土場有無其所稱因仲介證人楊慶順
    、告訴人以較低價格向證人曾文賢、黃沛峰承租棄土場經營
    權，而就棄土場有1/3乾股可出售予告訴人 ！
    1.本件係被告介紹證人楊慶順、告訴人向證人曾文賢、黃沛
      峰承租棄土場為期16個月之經營權一節，經證人曾文賢、
      黃沛峰於原審審理時到庭證述屬實，而關於出租予證人楊
      慶順之過程，係由證人曾文賢與證人楊慶順商談價錢，證
      人曾文賢一開始所出價格並非3800萬元，因被告在場幫忙
      證人楊慶順方面講話、殺價，最後遂以3800萬元談妥成交
      ，嗣證人曾文賢再將成交價格告知證人黃沛峰而簽約等情
      ，經證人曾文賢到庭證述綦詳，經核亦與證人黃沛峰所證
      稱伊只知證人曾文賢與楊慶順已經講好以3800萬元成交，
      伊就去簽約一節相符，並與證人曾文賢、黃沛峰所稱以35
      00萬元向證人楊德雄取得棄土場2年7個月之經營權，加計
      取得雜項執照之2、3百萬元成本後，轉手以3800萬元租金
      及出租期間之分紅而將棄土場16個月經營權出租予證人楊
      慶順，證人曾文賢、黃沛峰尚可獲利之常情並不相違，足
      見被告辯稱係伊居間介紹將租金殺價至3800萬元一節，尚
      非虛罔。
    2.第按被告就仲介棄土場租約可請求介紹費一事，業於告訴
      人與證人曾文賢、黃沛峰所簽立之「寶山棄土場合作契約
      草約」附註一載明「甲方（按即證人曾文賢、黃沛峰之東
      昇企業）負責處理介紹人乙○○先生之介紹費，費用由乙
      方（按即告訴人）支付」（詳第5720號卷第113 頁），倘
      被告無仲介費可請求，告訴人與證人曾文賢、黃沛峰所簽
      立之上開契約，當不至於大費周章特地於契約附註載明被
      告介紹費之處理，況告訴人於原審準備程序時亦稱：「我
      曾聽楊慶順講說乙○○有1/3的股權，那是楊慶順與曾文
      賢簽約時候的事情」等語（見原審準備程序筆錄第6頁）
      並於本院準備程序訊問時對於棄土場原係由楊慶順承租，
      其後因楊慶順無力經營，再透過被告介紹改由其向曾文賢
      、黃沛峰承租乙情，自承不諱，堪認告訴人因被告居間介
      紹承租上述棄土場依約應支付被告居間介紹費用無訛。故
      被告所辯因居間介紹可獲介紹費，而以介紹費充作棄土場
      1/3股權一節，並非徒託空言。告訴人雖否認有以棄土場
      1/3經營股權抵介紹費情事云云。惟按現行刑事訴訟法雖
      無禁止被害人於公訴程序為證人之規定，自應認被害人於
      公訴程序具有證人適格（即證人能力），然被害人與一般
      證人不同，其與被告處於絕對相反之地位，其陳述之目的
      ，在使被告受刑事訴追處罰，內容未必完全真實，證明力
      自較一般證人之陳述薄弱。故被害人縱立於證人地位而為
      指證及陳述，且其陳述無瑕可指，仍不得作為有罪判決之
      唯一依據，應調查其他證據以察其是否與事實相符，亦即
      仍須有補強證據以擔保其指證、陳述之真實性，始得採為
      斷罪之依據。（最高法院九十四年台上字第三三二六號判
      決參照）。申言之，僅憑告訴人單一指訴，尚難遽令被告
      入罪明甚。查：本件告訴人雖以被告向其誆稱：擁有棄土
      場1/3股權，出售予其詐騙取財云云，然其自偵查以迄於
      原審及本院準備程序，均未提出被告曾以何種客觀資料或
      作為，使其誤信被告擁有棄土場經營股權1/3致陷於錯誤
      之旁佐，換言之，告訴意旨似以：告訴人僅憑被告一席其
      擁棄土場1/3經營股權之片面說詞，在未有任何客觀憑證
      之情形，即換得告訴人同意以450萬元購買之承諾，其指
      摘之情節，衡情度理，殊難想像，尤有進者，依告訴人與
      曾文賢、黃沛峰簽定之「寶山棄土場合作草約」特約條款
      第四條載有: 「本棄土場工地傾倒之棄土概由乙方 ( 指
      告訴人)全權作業，甲方 (指曾文賢、黃沛峰)不得自行安
      排第三者傾倒棄土，損及乙方權利」；甲方保證清楚讓渡
      營運權利無其他任何使用權之糾紛，甲方簽約人負責代理
      授權無誤，否則願負法律責任。」 (見偵字第5720號卷第
      110、111頁)，足見，告訴人向曾文賢、黃沛峰處所受讓
      者，係棄土場傾倒棄土之全部權利無訛，從而，告訴人於
      簽約後既已取得上述棄土場傾倒棄土之全部經營權利，則
      被告豈可能以其擁有1/3棄土經營股權以取信告訴人甚明
      ！告訴人所指悖離常情，不言可諭，依上揭判決意旨說明
      ，自難憑告訴人之指訴遽採為不利於被告之認定。再者，
      告訴人因被告居間介紹與曾文賢、黃沛峰締結上述合約，
      為其所自承，而依上述合約附註事項告訴人依約應支付介
      紹費予被告，已如前述，惟告訴人於偵審中對此節均避而
      不談，亦未能提出其已支付介紹費予被告之證明，由是可
      見，被告與告訴人間就介紹費之給付，應另有代償或其他
      之解決方案之約定，否則被告豈有讓告訴人延欠迄今不聞
      不問之理，是被告所辯：告訴人同意以棄土場經營股權
      1/3抵充介紹費乙節，自有所本，可以信實。足見被告出
      售棄土場1/3經營股權予告訴人，並無任何詐術之施用至
      明。
    3.檢察官上訴意旨雖略以：告訴人與證人曾文賢、黃沛峰所
      簽立之「寶山棄土場合作契約草約」附註一載明「甲方（
      按即證人曾文賢、黃沛峰之東昇企業）負責處理介紹人乙
      ○○先生之介紹費，費用由乙方（按即告訴人）支付」。
      僅載明告訴人應給付被告介紹費，但未論及其介紹費之數
      額及告訴人應以棄土場之股權充作介紹費，且被告居間所
      殺之價格約1000萬元，而棄土場之承接價格為3800萬元，
      告訴人如為酬謝被告為其殺價1000萬元，惟棄土場之承接
      價為3800萬元，其1/3為1266萬餘元，告訴人未酬謝被告
      為其殺價1000萬元而給予1266萬餘元之酬勞，其殺價之目
      的豈非本末倒置。又被告自始不曾有擁有棄土場任何股權
      ，此由86年11月10由楊德雄與與曾文賢、黃沛峰簽定之「
      寶山棄土場承作經營合約書」；86年11月曾文賢、黃沛峰
      與「山大開發限公司」楊慶順簽定之「寶山棄土場合作契
      約書」；87年3月25日曾文賢與告訴人簽定之「寶山棄土
      場合作契約草約」之內容，均未能看出被告擁有棄土場
      1/3之股權，顯然被告向告訴人誆稱其擁有棄土場1/3股權
      ，係屬詐術云云。然查：
      (1)被告自偵查、原審以迄於本院審理時，從未主張伊與「
        楊德雄」、「曾文賢、黃沛峰」共有棄土場股權之事實
        ，而係抗辯伊因介紹告訴人向曾文賢、黃沛峰以低於開
        價1000萬元之價格取得棄土場經營權，告訴人同意以棄
        土場1/3股權抵充介紹費等語。準此，被告既未主張伊
        係棄土場轉讓前原有之股東，則上述棄土場經營權前權
        利人及前前權利人，前後二次轉讓權利之合約內容，未
        載明被告擁有1/3股權及被告非上述契約之締約人，自
        屬當然，其不足以認定被告之抗辯不實至明，檢察官執
        此為被告施用詐術之證明，實屬誤會。
      (2)至上訴意旨又以：被告雖辯以告訴人應以棄土場之股權
        充作介紹費，然被告居間所殺之價格約1000萬元，而棄
        土場之承接價格為3800萬元，告訴人如為酬謝被告為其
        殺價1000萬元，惟棄土場之承接價為3800萬元，其1/3
        為1266萬餘元，告訴人未酬謝被告為其殺價1000萬元而
        給予1266萬餘元之酬勞，其殺價之目的豈非本末倒置。
        足見被告自始不曾有擁有棄土場任何股權云云。惟觀之
        告訴人與曾文賢、黃沛峰簽定之「寶山棄土場契約草約
        」內容可知，告訴人簽係取得16個月 (契約期間12月，
        延展4月)使用該棄土場傾倒棄土之權利以營利，依草約
        特別條款第五條規定可知，期滿需另行支付簽約金續約
        ，申言之，告訴人取棄土場經營之權利有其存續期間，
        而非終局永續之使用權源，從而，其經營權將隨時間之
        經過而遞次縮減，迄於合約期間屆滿而喪失，故告訴人
        縱日後有意將經營轉讓他人，依其經營權之性質，顯難
        預期可以與承接價格相當之對價出售其權利，如無人承
        接，其交易價格甚至歸零均可能，上訴意旨未審視上述
        棄土場經營權之性質，而宥於一般財產交易恆有交換價
        值之觀念，遽認告訴人承接價格計算1/3股權具有1266
        萬餘元之交換價值，並推論告訴人不可能同意以1/3棄
        土傾倒經營權抵付介紹費用云云，即非屬必然，此由，
        告訴人向被告買受1/3股權之價金亦僅450萬元，亦可見
        證一般，再者，除公開上市交易之股票，投資者較著重
        股票本身之交易價值外，就一般合夥事業而言、如合夥
        營業之資產不甚具有轉讓之交換價值者，其事業之其持
        股者較重視者，乃按其持股比例分沾事業經營利潤，本
        案告訴人擁有之棄土傾倒經營權，有其存續期間，因存
        續期間之經過，權利價值遞減，終至無轉手之交易價值
        ，已如前述，則告訴人取得該棄土場傾倒棄土經營權，
        所著重者迨為其經營獲利無訛，然告訴人於本案發生時
        ，甫支付3800萬元之價金取得系爭棄土場棄土傾倒權，
        其投資挹注之金額甚鉅，惟日後棄土場實際經營後，是
        否獲利！多寡！皆未可期，復面臨依約需現實應支付予
        被告之介紹費用情況，告訴人權衡利害，同意以棄土場
        經營獲益1/3之權利讓與被告抵付介紹費，以減少現實
        之資金開銷，非無可能，自難認被告所辯悖於事理，上
        訴意旨此部分所指，亦不足為不利被告之認定。至檢察
        官雖請求傳訊告訴人查證有無以棄土場1/3股權抵付介
        紹費情事云云。然告訴人既已告訴被告佯以擁有棄土場
        股權詐欺情事，自不可能期待其到庭據實陳述是否曾以
        棄土場股權抵付介紹費之情，本案事證已臻明確，檢察
        官之聲請核無必要，附此敘明。
    4.綜上所述，本案被告被指涉嫌詐欺取財、詐欺得利之犯嫌
      ，在客觀上顯均尚未達於排除合理懷疑，而得確信被告犯
      罪之程度。依首開說明，公訴人提出之證據及所指出之證
      明方法既無從使本院形成被告有罪之確信，被告犯罪即屬
      不能證明，原審詳加調查後，為被告無罪之諭知，自無不
      合。檢察官上訴意旨指摘原審判決不當，為無理由，自應
      予駁回。
    5.至被告將其所有1/3股權出售予告訴人後，又重複出售予
      證人趙世榮之行為有無涉及詐欺取財犯嫌之部分，因未經
      檢察官起訴，而本件被告被訴詐欺告訴人部分應諭知無罪
      ，已如上述，是被告重複出售股權予證人趙世榮部分，本
      院無從審究，附予敘明。
據上論斷，應依刑事訴訟法第368條，判決如主文。
本案經檢察官謝英民到庭執行職務。
中　　華　　民　　國　　94　　年 　　9　　月　　27　　日
　　　　　　　　　刑事第三庭審判長法　官  洪光燦
　　　　　　　　　　　　　　　    法　官  王詠寰
　　　　　　　 　 　　　　　　　　法　官  江振義
以上正本證明與原本無異
不得上訴
                                  書記官  劉文美
中　　華　　民　　國　　94　　年　　9　　月　　28　　日
